【裁判字號】    98,訴,633
【裁判日期】    981127
【裁判案由】    清償債務
【裁判全文】
臺灣彰化地方法院民事判決  98年度訴字第633號
原      告  乙○○
被      告  甲○○
                        49號.
訴訟代理人  蔡本勇律師
上列當事人間請求清償債務事件，本院於民國98年11月13日言詞
辯論終結，判決如下：
    主      文
被告應給付原告新台幣陸拾伍萬元，及自民國九十三年六月二日
起至清償日止，按年息百分之五計算之利息。
原告其餘之訴駁回。
訴訟費用由被告負擔分百分之五十九，餘由原告負擔。
    事實及理由
一、原告起訴主張：
  (一)原告與被告於民國（下同）92年01月14日經債權債務決算，
    並簽立同意書，被告應給付欠款本金新台幣（下同）65萬元
    及利息45萬元，但屢經催討，被告均無意還款。依雙方所簽
    立之同意書第(二)條（d）項： 被告對所簽立之還款方案如執
    行困難，應於依92年12月31日還款，為此，原告起訴請求被
    告清償等語。並聲明： (1)被告應給付原告110萬元，並自92
    年12月31日起至清償日止，按週年利率百分之五計算之利息
    。(2)訴訟費用由被告負擔。
  (二)對被告答辯所為之陳述：
  1.原告不知道被告是否借款要去作工程，原告有請被告提出相
    關工程合約書，但是被告無法提出，起初被告是有說借款是
    要去標工程，但是都沒有提出工程合約。之前與被告是朋友
    關係，被告會簽結算同意書就表示被告確實有借款，原本也
    是希望透過業務配合而慢慢償還。原告本身是做工程，被告
    是做工程顧問，希望透過業務配合而慢慢償還，簽署結算同
    意書的時候也是有體諒被告的立場。兩造於92年01月14日結
    算債務，並簽署同意書，於同意書第二條Ｃ項部分，有約定
    被告就系爭債務要開立票據提供擔保，但被告一直沒有開立
    票據，之前被告若是有清償部分積欠的金額的話就有歸還票
    據，目前原告都沒有任何被告所開立的票據，因為若是被告
    有清償部分積欠金額的話就會歸還票據給被告。又被告不祇
    積欠原告債務而已，還有積欠其他的人（即訴外人李坤宗、
    李魁淵），訴外人李魁淵已於前二、三年過世。
  2.關於利息45萬元之計算，似乎是以一分半或年息百分之12的
    利率計算，因為時間太久，原告已經忘記了，但確是經過被
    告同意，所以才會簽署系爭同意書。
  3.系爭同意書簽立後，原告有斷斷續續向被告請求返還借款，
    並無消滅時效的問題。關於匯款的部分，當初借款是來來去
    去，結算也是有經過被告的同意，被告有時候也是有返還部
    分，簽立同意書之前，兩造至少有協商半年以上，被告就同
    意書第二項Ｃ部分提供票據作為擔保部分一直都沒有履行，
    每次請求被告返還，被告都有不同的理由，並非原告沒有要
    求被告返還，且李坤宗也曾協助原告向被告請求返還，所以
    沒有消滅時效的問題。
二、被告抗辯：
  (一)緣被告甲○○於92年以前，未曾向原告乙○○借貸任何款項
    ，且原告亦未交付任何金錢予被告，兩造間並無任何債權債
    務關係。按民事訴訟法第 277條之規定，原告就其主張債權
    債務關係應負舉證責任，應屬昭明。原告多次向臺灣台中地
    方法院及  鈞院聲請核發支付命令，被告均依法提出異議在
    案，被告於其聲請內容中主張系爭92年01月14日（註：答辯
    狀誤載為92年01月11日）之同意書內容，記載被告積欠原告
    本金65萬元整及利息45萬元整，其本金與利息之數額顯不相
    當，本金究竟多少？利息如何計算？本金如何交付？法律關
    係為何？原告皆未說明。故該同意書之內容，並不足以證明
    若法律關係為借貸契約時，原告已給付約定之借貸款項。原
    告若未曾給付被告任何借貸款項時，自無依借貸關係請求被
    告給付原告系爭本金及利息，應屬無疑。
  (二)查，系爭同意書雖由被告署押，然係因被告所經營之大柱營
    造有限公司為投標工程所需之保證金，因週轉所需欲向友人
    借款，友人轉介認識原告。被告無奈之下依原告之要求，方
    書立系爭同意書。但原告未曾交付被告任何借貸款項，事隔
    多年，原告竟以系爭同意書之內容為由，請求被告清償系爭
    本金及利息，顯無理由。
  (三)退萬步言，若鈞院認定原告之主張為有理由，然系爭利息45
    萬元部分應於92年12月31日清償，原告之請求支付日期為98
    年5、6月間，但其利息請求權之始日，依原告主張無法確定
    。故依民法第126條之規定：「利息、紅利、租金、贍養費
    、退職金及其他一年或不及一年之定期給付債權，其各期給
    付請求權，因五年間不行使而消滅。」，上開利息部份之請
    求權顯已罹於時效而消滅，被告得拒絕給付之。另本金65萬
    元部分，其於92年6月前之利息請求權， 亦已罹於時效而消
    滅，被告得拒絕給付之。原告請求被告給付該部分利息，顯
    無理由。
  (四)綜上所述，兩造間並無任何借款及其他債權債務關係存在，
    原告之訴，顯無理由。縱有借款關係存在，其上開利息部分
    ，亦已罹於時效而消滅，被告得拒絕給付之。並聲明：(1)原
    告之訴駁回。(2)如受不利判決，願供擔保請准予免為假執行
    之宣告。(3)訴訟費用由原告負擔。
三、兩造不爭執事項：
  (一)原告之配偶袁玉芬先後於88年8月25日、88年8月27日分別自
    第七商業銀行匯款1,500,000元、2,000,000元至被告設於臺
    灣彰化銀行中港分行、帳號00000000000000號、0000000000
    0000號帳戶內。
  (二)兩造於92年01月14日簽定同意書，約定「茲雙方就債權債務
    關係合意達成如下條件：(一)經結算乙方（即被告）應給付甲
    方（即原告）本金新台幣65萬元整及利息45萬元整。(二)雙方
    同意本利償還原則如下： （a）本金部分若大柱營造所承攬
    工程有請款依原比例分配償還。 （b）利息部分由雙方合作
    案完成後清償。 （c）乙方就如上欠款開立票據提供甲方擔
    保。 （d）以上本金還款方案如執行困難，乙方應於民國92
    年12月31日償還。」。
四、兩造爭執重點厥為：兩造間是否存有借貸關係？若有，則原
    告就利息部分之請求權是否罹於五年之時效而消滅？
五、本院之判斷：
  (一)按稱消費借貸者，謂當事人一方移轉金錢或其他代替物之所
    有權於他方，而約定他方以種類、品質、數量相同之物返還
    之契約，民法第 474條定有明文。又當事人互相意思表示一
    致者，無論其為明示或默示，契約即為成立，當事人對於必
    要之點，意思一致，而對於非必要之點，未經表示意思者，
    推定其契約為成立， 民法第153條亦有明定，而消費借貸契
    約為諾成契約，當事人對於消費借貸要件之借款金額及給付
    方式意思一致時即成立。
  (二)原告主張被告於88年8月27日向其借款200萬元，至92年01月
    14日結算，雙方並簽署同意書，尚積欠本金65萬元及利息45
    萬元之事實，業據其提出第七商業銀行匯出匯款回條聯影本
    、同意書影本各一件為證，觀諸系爭同意書內容之記載，約
    定「茲雙方就債權債務關係合意達成如下條件：(一)經結算乙
    方（即被告）應給付甲方（即原告）本金新台幣65萬元整及
    利息45萬元整。 (二)雙方同意本利償還原則如下：（a）本金
    部分若大柱營造所承攬工程有請款依原比例分配償還。（b
    ）利息部分由雙方合作案完成後清償。 （c）乙方就如上欠
    款開立票據提供甲方擔保。 （d）以上本金還款方案如執行
    困難，乙方應於民國92年12月31日償還。」，足見兩造間於
    92年01月14日簽署之同意書既已明確記載「茲雙方就債權債
    務關係合意達成條件如下：」之文字，並經被告簽署乙節，
    既為被告所不爭執，應可認系爭同意書為真正，又被告確實
    於88年8月27日收受自原告配偶袁玉芬匯款200萬元至被告設
    於臺灣彰化銀行中港分行、帳號00000000000000號帳戶內，
    益徵兩造間消費借貸關係存在。又依系爭同意書第(一)條約定
    ：「經結算乙方（即被告）應給付甲方（即原告）本金新台
    幣65萬元整及利息45萬元整。」等語，足證原告於88年08月
    27日確實本於兩造間消費借貸關係匯款200萬元， 並經結算
    後尚積欠原告本金65萬元及利息45萬元，否則被告無須於92
    年01月14日另與原告於同意書上記載如何還款之方式，被告
    雖辯稱：「並未向原告借款， 且有關原告所提出200萬元之
    匯款與本件借款無關， 該200萬元是被告向李坤宗借款，由
    李坤宗指示原告的太太匯款給被告， 該200萬元已返還給李
    坤宗」等語，惟就其抗辯之事實迄未舉證加予證明，其抗辯
    自不足採，而堪認原告之主張為真正。
  (三)兩造間既存有借貸關係，及被告尚欠負原告本金65萬元及利
    息45萬元之事實，已如前述，則原告依首揭法條之規定請求
    被告返還借款，自屬正當，惟按利息、紅利、租金、贍養費
    、退職金及其他一年或不及一年之定期給付債權，其各期給
    付請求權，因五年間不行使而消滅；又時效因請求而中斷者
    ，若於請求後六個月內不起訴，視為不中斷， 民法第126條
    、第130條分別定有明文， 經查：兩造既於92年01月14日結
    算並簽立系爭同意書， 而依系爭同意書第(二)條（d）項約定
    ：「以上本金還款方案如執行困難，乙方應於民國92年12月
    31日償還。」，具見兩造就系爭借款債務之清償期之已約定
    為92年12月31日甚明，然依上開法條規定，系爭利息債權請
    求權，既因五年間不行使而消滅，被告亦據此為拒絕給付之
    抗辯，原告雖稱於上開借款屆期後曾陸陸續續向被告請求償
    還，但原告並未於請求後六個月內起訴，遲至98年6月3日始
    依督促程序，聲請本院對被告發支付命令，請求給付系爭借
    款本金65萬元及先前已結算之利息45萬元，嗣因被告聲明異
    議而視為起訴，有支付命令聲請狀在卷足憑，則該時效即因
    原告於請求後六個月內不起訴，視為不中斷，是以，兩造於
    92年01月14日結算之利息45萬元部分，其時效應自逾清償期
    之期日93年1月1日起算五年，其五年之消滅時效已於97年12
    月31日完成，被告拒絕給付該利息45萬元，自屬有理。至於
    原告就系爭本金65萬元得請求之利息部分，則自98年6月3日
    起訴時回溯五年，亦即93年6月2日起至98年6月3日止之利息
    請求權，均未罹於消滅時效，被告自不得拒絕給付，惟93年
    6月1日以前之利息請求權，業已罹於時效而消滅，被告拒絕
    該部分之給付，亦為有理由。
  (四)綜上所述，原告本於消費借貸之法律關係，請求被告清償借
    款65萬元及自93年6月2日起至清償日止，按年息百分之五計
    算之法定遲延利息，為有理由，應予准許，其逾此範圍之請
    求，於法不合，應予駁回。
六、被告雖陳明願供擔保，聲請宣告免為假執行，惟查原告並未
    陳明願供擔保，聲請宣告假執行，是被告該部分之聲請即無
    必要，自不予准許。
七、本件判決基礎已臻明確，兩造其餘攻防方法及訴訟資料經本
    院審酌後，核與判決不生影響，無逐一論駁之必要，併此敘
    明。
八、訴訟費用之負擔：民事訴訟法第79條。
中    華    民    國    98    年    11    月    27    日
                        民事第二庭法  官  邱月嬌
以上正本係照原本作成。
如對判決上訴，應於判決送達後20日內向本院提出上訴狀（應付
繕本）。
中    華    民    國    98    年    11    月    27    日
                                  書記官  呂雅惠


司法院資訊處製作；財團法人民間司法改革基金會備份。
